ACORDAO-COMPLETO-2455804

ACÓRDÃO 798/2021 ATA 11/2021 - PLENÁRIO

VISTOS, relatados e discutidos estes autos de Representação formulada pela Procec Engenharia S/A (CNPJ 00.346.071/0001-40) , com base no § 1º do art. 113 da Lei 8.666, de 21/6/1993, tendo como foco o Edital RDC Eletrônico 181/2020-00 do Departamento Nacional de Infraestrutura de Transportes (Dnit) , cujo objeto consiste na contratação de empresa para elaboração dos estudos e dos projetos básico e executivo de engenharia e para execução das obras de reabilitação de obra de arte especial localizada na Rodovia BR-267/MG, com o valor estimado de R$ 3.816.958,88, em valores originais que reportam a maio/2018;
ACORDAM os Ministros do Tribunal de Contas da União, reunidos em Sessão de Plenário, ante as razões expostas pelo Relator, em: 
9.1. conhecer a presente Representação, eis que satisfeitos os requisitos de admissibilidade previstos nos arts. 235 e 237, inciso VII, do Regimento Interno deste Tribunal, combinados com o art. 113, § 1º, da Lei 8.666, de 21/6/1993, assim como no art. 103 da Resolução-TCU 259, de 7/5/2014, para no mérito, considerá-la parcialmente procedente;
9.2. com fundamento nos arts. 237, parágrafo único, e 250, inciso II, do Regimento Interno-TCU, combinados com o art. 4º, inciso I, da Resolução-TCU 315, de 22/4/2020, determinar ao Dnit que, no prazo de 15 (quinze) dias contados da notificação deste Acórdão, adote as providências necessárias no sentido de anular o ato que desclassificou a proposta da empresa Procec Engenharia S/A no âmbito do certame regido pelo Edital RDC Eletrônico 181/2020-00, devendo ser anulados ainda os atos subsequentes àquela desclassificação indevida, sem prejuízo à possibilidade de retomada, a critério do Dnit, do processo licitatório a partir da etapa imediatamente anterior àquelas cuja anulação ora se determina;
9.3. dar ciência da presente deliberação ao Dnit e à empresa autora desta Representação;
9.4. ordenar à SeinfraRodoviaAviação que providencie, por intermédio de seu dirigente, em conformidade com o art. 169, inciso V, do Regimento Interno do TCU, o encerramento destes autos no sistema informatizado de controle de processos desta Corte de Contas.

Representação sobre possível irregularidade em licitação relacionada à contratação de empresa para elaboração dos estudos e dos projetos básico e executivo de engenharia e para execução das obras de reabilitação de uma obra de arte especial localizada na Rodovia BR-267/MG.

Departamento Nacional de Infraestrutura de Transportes (Dnit).

3. Interessados/Responsáveis: não há.

13.1. Ministros presentes: Ana Arraes (Presidente), Walton Alencar Rodrigues, Benjamin Zymler, Augusto Nardes, Aroldo Cedraz (Relator), Raimundo Carreiro, Bruno Dantas, Vital do Rêgo e Jorge Oliveira.
13.2. Ministros-Substitutos presentes: Marcos Bemquerer Costa, André Luís de Carvalho e Weder de Oliveira.

AROLDO CEDRAZ

Com alguns ajustes de forma e fundamentado no inciso I do § 3º do art. 1º da Lei 8.443, de 16/7/1992, adoto como Relatório a instrução elaborada no âmbito da Secretaria de Fiscalização de Infraestrutura Rodoviária e de Aviação Civil (SeinfraRodoviaAviação) e autuada como peça 26, a qual contou com a anuência do corpo diretivo da referida unidade técnica especializada à peça 27:
"INTRODUÇÃO
1. Cuidam os autos de representação apresentada pela empresa PROCEC Engenharia S.A., CNPJ 00.346.071/0001-40, a respeito de possível irregularidade ocorrida no Departamento Nacional de Infraestrutura de Transportes (DNIT) , relacionada à licitação regida pelo Edital RDC Eletrônico 181/2020-00, que tem por objeto a contratação de empresa para elaboração dos estudos, projetos básico e executivo de engenharia, execução das obras de reabilitação de uma obra de arte especial localizada na Rodovia BR-267/MG, com o valor estimado de R$ 3.816.958,88 (ref.: maio/2018) .
HISTÓRICO 
2. A instrução anterior (peça 9) resume o conteúdo da representação: 
 (...) a representante relata que ofertou o menor preço na fase de lances, em consequência, foi convocada para apresentar proposta de preço e documentos de habilitação. Porém, não conseguiu enviar dentro do prazo estipulado, por meio do Comprasnet, os documentos referentes à habilitação por causa da limitação na capacidade de recebimento (apenas 50 Mb) , condição que não constaria no edital. Não obstante, tão logo soube da possibilidade de upload via Webtransfer, realizou a operação com apenas quinze minutos de atraso. Mesmo assim, apesar de ter cientificado o problema à Comissão de Licitação tão logo o Chat tenha sido aberto, ela foi indevidamente desclassificada sob a alegação de não ter enviado a documentação a tempo. 
3. Ao analisar os argumentos contidos na representação (peça 1) , a instrução anterior concluiu que o fato que levou à desclassificação da requerente não pode ser atribuído à omissão no instrumento convocatório ou de falta de informação via Chat e, portanto, não caracteriza tratamento não isonômico por parte da comissão de licitação. No entanto, apesar do atraso na transmissão dos documentos de habilitação ter decorrido de erro da empresa, o envio subsequente, em poucos minutos após o prazo, da documentação pertinente seria suficiente para sanar o vício, conforme o art. 24, inciso V, da Lei do RDC, e os princípios do formalismo moderado e da supremacia do interesse público, haja vista a empresa ter apresentado o melhor preço. Assim, nesse entendimento a proposta não deveria ter sido desclassificada.
4. Foi proposto o conhecimento da representação e a determinação de medida cautelar para a suspensão do processamento da licitação, haja vista, à época, o certame encontrar-se em andamento, podendo ser declarada vencedora outra empresa com preço superior.
5. A unidade técnica concordou com a proposta da instrução, conforme pronunciamento à peça 10. 
6. Despacho de 20/11/2020 do Ministro-Relator Aroldo Cedraz à peça 11, acolhendo em essência a proposta de encaminhamento, determinou: a) cautelarmente a suspensão dos procedimentos administrativos de julgamento, de homologação e eventual contratação relacionados à licitação, pois a desclassificação da empresa que apresentou os menores preços parecia ter decorrido de vício formal plenamente sanável, o que estaria em desacordo com o art. 24, incisos I e V, da Lei 12.462, que prevê que a desclassificação de licitante somente deva ocorrer nos casos de propostas com vícios e desconformidades insanáveis, de forma a respeitar os princípios do formalismo moderado e da supremacia do interesse público; e b) a oitiva do DNIT quanto aos fatos apontados na representação e quanto à existência de recurso protocolado pela representante na autarquia. O despacho também alertou o DNIT quanto à possibilidade de o Tribunal determinar a anulação da decisão que desclassificou a empresa representante sob a alegação de atraso no envio de documentos de habilitação, tornando-se igualmente nulos, como consequência, os atos administrativos subsequentes. 
7. O Acórdão 3148/2020-TCU-Plenário, de 25/11/2020, da relatoria do Ministro Aroldo Cedraz (peça 14) , referendou a medida cautelar e demais medidas tomadas no despacho da peça 11.
EXAME TÉCNICO
Manifestação da Coordenação de Licitações de Obras e Serviços de Engenharia do DNIT 
8. Em resposta ao despacho de comunicação da adoção da medida cautelar, realizada por meio do Ofício 642525/2020-TCU-Seproc (peça 12) , datado de 21/11/2020, o DNIT apresentou em 7/12/2020 as informações e esclarecimentos constantes da peça 17.
9. Por meio do ofício 146955/2020/ACE - DG/DG/DNIT SEDE de 7/12/2020 (peça 17, p. 1) , o DNIT informou que o certame foi suspenso conforme Aviso publicado no DOU 3/12/2020, sessão 3, página 136 (peça 22, p. 1) . 
10. Em resposta à oitiva, o Presidente da Comissão de Licitação apresentou em 3/12/2020 manifestação às folhas 5-16 da peça 17, com o 'de acordo' do Coordenador de Licitações de Obras e Serviços de Engenharia. 
11. Na manifestação do DNIT é apresentada uma cronologia dos atos relacionados à licitação, desde a atuação do Mistério Público Federal que instou a autarquia a executar a obra de reabilitação da ponte (p. 5-12, peça 17) . 
12. A maior parte dos eventos da cronologia já foi objeto da instrução anterior e registra os fatos que fizeram com que a comissão desclassificasse a licitante pelo atraso no envio da documentação e que levaram à formulação da representação, razão pela qual não serão reproduzidos nesta instrução, que se limitará aos atos posteriores àqueles registrados na instrução anterior. 
13. Informa-se apenas, para facilitar o entendimento, que a instrução anterior, de 18/11/2020, já havia registrado que a empresa segunda colocada, TEC - Técnica de Engenharia Catarinense Ltda., tinha sido desclassificada por ter deixado de apresentar atestados previstos no edital, tendo sido convocada a terceira colocada, empresa LCM Construção e Comércio S/A, líder do Consórcio LCM /CEP, cujos documentos referentes à habilitação e proposta de preço foram recebidos pelo DNIT em 16/11/2020 (peça 9, item 40) . 
14. Em 20/11/2020, a LCM/CEP, também foi desclassificada pela comissão de licitação em razão de problemas insanáveis na sua habilitação (peça 17, p. 10) . 
15. É registrado que a segunda e a terceira colocadas, TEC e LCM/CEP, respectivamente, além de terem sido inabilitadas, apresentaram divergências nas suas propostas de preços em relação aos valores apresentados inicialmente. O presidente da comissão registra que os documentos de habilitação e de preços vinham sendo analisados concomitantemente objetivando a celeridade processual (peça 17, p. 10) .
16. Também em 20/11/2020 as três empresas manifestaram sua intenção de apresentar recurso contra as decisões da comissão de licitação. 
17. Em 26/11/2020 a PROCEC enviou recurso por e-mail, informando não ter conseguido enviá-lo via sistema (peça 17, p. 10) . 
18. Á peça 17, p. 11, o presidente da Comissão de Licitação relata que em 27/11/2020 informou à empresa PROCEC o recebimento do recurso e a sua inclusão no sistema do DNIT como documento SEI 6993857 (peça 24) . Também registra à peça 17, p. 14, que o recurso apresentado em 30/10/2020, de forma intempestiva, segundo o presidente da comissão, está incluído no documento SEI 7038664 (peça 23) . 
19. Também em 27/11/2020, o presidente da comissão informou à PROCEC, por meio de e-mail, que a análise dos recursos estava sobrestada, assim como a homologação do vencedor do certame e a adjudicação do contrato, em razão da decisão de suspensão cautelar dos procedimentos administrativos determinada no Despacho de 20/11/2020 do TCU (peça 17, p. 11) .
20. O presidente da comissão de licitação informa que, desde 26/11/2020, quando tomou conhecimento da decisão do TCU, tinha iniciado tratativas com os demais membros da comissão para atendimento à oitiva e quanto à possibilidade de análise da documentação apresentada pelo consórcio PROCEC-GEOTTEC, considerada intempestiva inicialmente, para dar celeridade aos procedimentos e buscar a melhor solução para a preservação do interesse público (peça 17, p. 11) .
21. A análise da documentação do consórcio PROCEC-GEOTTEC foi efetivamente realizada e concluiu, em 3/12/2020, que todos os requisitos estabelecidos em edital quanto à Habilitação Jurídica, Qualificação Econômico-Financeira e Regularidade Fiscal e Trabalhista da licitante foram atendidos, tendo sido concluído também pela comprovação dos requisitos do edital para fins de Qualificação e Habilitação Técnica (peça 25) . Assim, segundo a comissão de licitação, o consórcio teria comprovado a qualificação estabelecida no instrumento convocatório para fins de habilitação (peça 17, p. 11-12) .
22. Por sua vez, segundo o presidente da comissão, a proposta de preços também foi considerada apta, pois apesar de o cronograma físico-financeiro estar em desacordo com os parâmetros do orçamento referencial e de inconsistências nos percentuais aplicáveis às famílias dos critérios de pagamento, as necessárias correções seriam possíveis de serem obtidas por meio de diligências (peça 17, p. 11-12) . 
23. O presidente conclui afirmando que, havendo 'necessidade/possibilidade' de retorno à fase de análise da proposta do consórcio PROCEC-GEOTTEC, uma diligência deveria ser realizada para efetuar as correções na proposta de preços enviada (peça 17, p. 12) .
24. Após a apresentação cronológica destes dados, o presidente da comissão salienta trechos da instrução do TCU para sustentar que as alegações da representante seriam inverídicas, pois, em síntese, o TCU reconheceria que a conduta da licitante teria sido responsável por não se ter os documentos de habilitação no prazo previsto no edital e que não teria ocorrido tratamento não isonômico por parte da comissão de licitação (peça 17, p. 12-13) . 
25. O presidente da comissão de licitação afirma que a licitação resultou fracassada em razão de inexistir empresa habilitada ao final do certame, mas que considerando o princípio da supremacia do interesse público, a comissão decidiu realizar a análise da documentação encaminhada com atraso, via Web Transfer, pela licitante que ofertou o menor preço e gerar relatório onde são apontadas inconsistências na proposta de preços do consórcio PROCEC-GEOTTEC (peça 17, p. 14) . 
26. Na manifestação, novamente é defendido que tais inconsistências são passíveis de correções por meio de diligências, desta feita, mencionando o inciso I do art. 24 da Lei 12.462/2011 e os §§ 1º e 2º do Art. 7º do Decreto 7.581/2011 como embasamento legal para tanto (peça 17, p. 14) . A comissão defende que a possibilidade de retorno da licitante classificada em 1º lugar se deve especialmente ao princípio da supremacia do interesse público e ao da eficiência, pois do contrário, o fracasso da licitação levaria à necessidade de nova licitação com o consequente dispêndio de mais recursos públicos e mais tempo para a execução da obra. 
27. Alega que 'entender de outra forma' viria a criar precedentes para que outras licitantes ignorem regras dos editais e ingressem com representações visando tumultuar os procedimentos licitatórios, o que causaria insegurança jurídica, pois as demais licitantes poderiam alegar judicialmente desrespeito ao edital (peça 17, p. 14) . 
28. Sustenta que o atraso não seria de meros quinze minutos, mas sim de 36 minutos, e que já havia sido concedido anteriormente à licitante, a seu pedido, um adiamento de 24 horas (peça 17, p. 14-15) . 
29. Alega também que, apesar de haver apenas três licitantes no presente caso, é comum haver mais de trinta licitantes, o que justificaria um maior rigor na observação das regras dos editais (peça 17, p. 14) . 
30. Defende que o teor do relatório e voto do Acórdão 5221/2016-TCU-Segunda Câmara, da relatoria do Ministro André de Carvalho não seria aplicável ao presente caso, pois considera que o atraso total seria de mais de 47 horas em relação ao prazo original, ou seja, um prazo superior ao concedido aos demais licitantes (p. 16, peça 17) .
31. Sendo assim, sustenta não se tratar de desrespeito ao princípio do formalismo moderado, mas de tratamento isonômico aos demais licitantes e de vinculação ao edital que seriam necessários para manter a objetividade e, assim, a impessoalidade dos certames da autarquia (p. 15, peça 17) .
32. Advoga, portanto, manter como válido o ato que desclassificou a representante do certame como forma de se observar a vinculação ao edital, a boa-fé entre as partes e a impessoalidade e de se promover a segurança jurídica de todo o procedimento da licitação (p. 15, peça 17) .
33. Assim, em razão do fracasso da licitação e do princípio da eficiência e da supremacia do interesse público, sustenta haver a possibilidade de se retornar o certame à etapa de análise da proposta de preços do consórcio PROCEC-GEOTTEC para oportunizar as correções necessárias já apontadas em relatório elaborado após a suspensão do certame pelo TCU (peça 17, p. 16) .
34. Esta providência proporcionaria, além de segurança jurídica e de respeito ao princípio de vinculação ao edital e à isonomia entre os licitantes, o atendimento do interesse público, pois na eventualidade de uma desclassificação do consórcio PROCEC-GEOTTEC, haveria a possibilidade de complementação e/ou correção da documentação dos demais licitantes, na ordem de classificação, buscando evitar uma licitação fracassada (peça 17, p. 16) .
35. Por fim, a comissão de licitação propõe que seja estabelecido pelo TCU precedente para que, em outras licitações fracassadas, regidas pelo RDC, a comissão de licitação oportunize, respeitando a ordem de classificação, que as licitantes inabilitadas possam corrigir e/ou complementar suas documentações (peça 17, p. 16) .
Análise 
36. Preliminarmente, registra-se o atendimento, por parte da Coordenação de Licitações de Obras e Serviços de Engenharia o DNIT, ao comando do Despacho de 20/11/2020 do Ministro-Relator (peça 11) , referendado pelo Acórdão 3148/2020-TCU-Plenário, de 25/11/2020 (peça 14) , no sentido de suspender os procedimentos licitatórios. O Aviso de suspensão publicado no Diário Oficial da União está apresentado à peça 22. 
37. Para facilitar a análise, a argumentação da coordenação de licitações do DNIT, no sentido de justificar suas ações e propor soluções, pode ser resumida pelos seguintes pontos.
38. O atraso na entrega da documentação teria ocorrido por responsabilidade da licitante, o que teria sido reconhecido pelo TCU em sua instrução (Argumento 1) .
39. O atraso na apresentação da documentação de habilitação seria de 36 minutos e não de quinze minutos, como alega a representante, tendo como agravante o fato de já se ter concedido uma prorrogação de prazo de 24 horas à licitante, a seu pedido, para a apresentação da documentação em questão (Argumento 2) .
40. A desclassificação da primeira colocada não poderia ser considerada como desrespeito ao princípio do formalismo moderado, pois o atraso exigiria a desclassificação da representante como forma de garantir a isonomia, a impessoalidade e a vinculação ao edital no certame e de evitar a judicialização por parte da demais licitantes, garantindo a necessária segurança jurídica (Argumento 3) .
41. O Acórdão 5221/2016-TCU-Segunda Câmara não seria aplicável ao presente caso, pois o atraso total seria de mais de 47 horas em relação ao prazo original e superior ao prazo concedido aos demais licitantes (Argumento 4) .
42. O fato de a licitação ter resultado fracassada, pois a segunda e terceira colocadas também foram inabilitadas, justificaria o retorno do certame à fase de análise da habilitação da primeira colocada, uma vez que análises posteriores à suspensão dos procedimentos licitatórios pelo TCU concluíram pela qualificação técnica da representante, inicialmente desclassificada, e pela fácil correção, mediante simples diligências, de inconsistências verificadas em sua proposta de preços. Assim, o interesse público seria atendido ao se evitar nova licitação, com seus respectivos custos e prazos, ao se declarar vencedora a licitante de menor preço (Argumento 5) . 
43. Estes argumentos não puderam ser aceitos pelas razões que se passam a apresentar. 
44. Quanto ao atraso na entrega da documentação (Argumento 1) , a responsabilidade da representante ficou caracterizada porque o item 15.3 do Edital (peça 4, p. 17) é inequívoco quanto à possibilidade de se enviar tantos arquivos quantos forem necessários, desde que o somatório deles não ultrapasse 50 Mb, como descrito nos §§ 26 e 27 da instrução anterior: 
15.3. O envio da documentação relativa à PROPOSTA, à HABILITAÇÃO JURÍDICA, QUALIFICAÇÃO ECONÔMICO-FINANCEIRA e REGULARIDADE FISCAL e TRABALHISTA e à QUALIFICAÇÃO TÉCNICA estará limitado a 50MB, podendo ser incluídos quantos arquivos forem necessários desde que o somatório não ultrapasse este limite. (grifos originais) 
45. Também não foram observadas pela licitante as prescrições dos itens 14.1 e 14.4 do Edital, segundo os quais as dificuldades na transmissão da proposta de preço devem ser comunicadas por meio de mensagem ao endereço de e-mail indicado (peça 4, p. 14-15) .
14.1. Por motivo de força maior, caso o Licitante não consiga enviar a documentação relativa à Proposta de Preço no prazo de 24 horas, solicitar, dentro do prazo, ao Presidente da Comissão, envio via e-mail para cgcl.esclarecimentos@dnit.gov.br.
...
14.4. Por motivo de força maior, caso o Licitante não consiga enviar a documentação relativa à PROPOSTA DE PREÇO, deverá relatar o problema via e-mail, dentro do prazo estabelecido no item 14.1, para cgcl.esclarecimentos@dnit.gov.br e posterior análise da Comissão. (grifos originais) 
46. Além disso, não foram observadas as orientações encaminhadas via chat pelo presidente da comissão de licitação quando a empresa foi convocada a apresentar seus documentos de habilitação e a sua proposta de preços, conforme Figura 1.
47. O fato de a empresa ter conhecimento da possibilidade de envio por meio de Webtransfer somente após ser informada de sua desclassificação, não serve de justificativa para o atraso de sua responsabilidade, pois, ante a dificuldade, se ela tivesse agido conforme o edital e as orientações recebidas via Chat, a alternativa lhe teria sido apresentada.
Figura 1 - Consulta ao Comprasnet
Fonte: http://comprasnet.gov.br/Livre/RDC/rdcEletronico.asp?aba=tabAgen, acesso em 15/11/2020.
48. Apesar de haver responsabilidade da licitante pelo atraso no envio da documentação, não se pode aceitar a alegação do DNIT (Argumento 2) de que o atraso relativo ao envio da documentação seria significativo sob o argumento de que: a) não se restringiria a apenas quinze minutos, mas a 36 minutos, quando houve o respectivo recebimento; e b) já havia sido concedido uma prorrogação anterior de 24 horas, a pedido da representante. Primeiramente porque a prorrogação de 24 horas não pode ser empregada para caracterizar atraso, pois se trata de acréscimo de prazo oficial e previamente concedido pela comissão de licitação. Além disso, porque a diferença entre quinze e 36 minutos é pequena e resulta apenas do tempo entre o envio e o recebimento por e-mail. 
49. Da mesma forma, não pode ser aceita a argumentação de que não haveria desrespeito ao princípio do formalismo moderado (Argumento 3) . 
50. A alegação de que não poderia tolerar o atraso de quinze ou 36 minutos, em razão da necessidade de vinculação ao edital e de observação do princípio da impessoalidade, bem como da possibilidade de judicialização pelos demais licitantes, caso não observasse rigorosamente o prazo, não se sustenta, pois os demais licitantes não poderiam alegar quebra de isonomia e desrespeito ao edital uma vez que o art. 24 da Lei 12.462/2011 (Lei do RDC) , por meio dos incisos I e V, prevê a desclassificação apenas das propostas com vícios insanáveis e o art. 7º do Decreto 7.581/2011, §§ 1º e 2º, prevê explicitamente a aplicação de procedimentos pela comissão de licitação para o aproveitamento de propostas com problemas sanáveis com vistas ao aumento da competitividade.
Lei 12.462/2011
Art. 24. Serão desclassificadas as propostas que:
I - Contenham vícios insanáveis;
II - não obedeçam às especificações técnicas pormenorizadas no instrumento convocatório;
III - apresentem preços manifestamente inexequíveis ou permaneçam acima da orçamenta estimado para a contratação, inclusive nas hipóteses previstas no art. 6º desta Lei;
IV - não tenham sua exequibilidade demonstrada, quando exigido pela administração pública; ou
V - apresentem desconformidade com quaisquer outras exigências do instrumento convocatório, desde que insanáveis. (grifado no original da representante) 
Decreto 7.581/2011:
Art. 7º São competências da comissão de licitação:
 (..) 
§ 1º É facultado à comissão de licitação, em qualquer fase da licitação, promover as diligências que entender necessárias.
§ 2º É facultado à comissão de licitação, em qualquer fase da licitação, desde que não seja alterada a substância da proposta, adotar medidas de saneamento destinadas a esclarecer informações, corrigir impropriedades na documentação de habilitação ou complementar a instrução do processo. (Grifos nossos) 
51. Nestas condições, é difícil imaginar uma medida de saneamento ao alcance da comissão que fosse mais rápida e mais simples do que aguardar os quinze ou 36 minutos para se dispor da documentação da primeira colocada, o que efetivamente ocorreu.
52. Ou seja, a comissão estaria perfeitamente embasada para aceitar a documentação da licitante primeira colocada.
53. Deve ser salientado que o próprio presidente da comissão de licitação, quando de sua presente manifestação ao TCU, emprega estes mesmos dispositivos legais para justificar o retorno da licitação à fase de análise da proposta da primeira colocada como forma de atender ao princípio da supremacia do interesse público em razão de a licitação ter resultado fracassada. 
54. Ademais, é fundamental se reconhecer que a licitante não permaneceu inerte ante à dificuldade, pois havia comunicação em andamento entre a comissão e a licitante desde antes de findo o prazo, demonstrando e comprovando seu real interesse em enviar os dados e superar um percalço simplesmente operacional. 
55. Sendo assim, não se pode aceitar a argumentação da comissão de licitação de que não houve ofensa ao princípio do formalismo moderado na desclassificação da primeira colocada em razão de atraso de quinze ou 36 minutos no envio da documentação, mesmo havendo uma comunicação em andamento sobre uma questão meramente operacional, pois o aproveitamento da documentação, nestas condições, encontra respaldo legal nos dispositivos da lei do RDC e seu decreto regulamentador, que preveem que sejam envidados esforços para o aproveitamento das propostas a fim de desclassificar apenas aquelas que não possam ser aproveitadas em razão de vícios insanáveis, o que efetivamente não era o caso.
56. O argumento de que o Acórdão 5221/2016-TCU-Segunda Câmara, da relatoria do Ministro André de Carvalho, não seria aplicável ao presente caso (Argumento 4) , também não pode ser aceito.
57. O Acórdão 5221/2016-TCU-Segunda Câmara trata de situação semelhante à do presente caso, na qual se assentou que não houve irregularidade em se ter aceito a documentação cerca de quinze minutos após o fim do prazo, uma vez que inexistentes outras irregularidades graves a invalidar o certame, justamente em função do princípio do formalismo moderado. 
Relatório
 (...) 
9.1.4. Quanto ao fato de o pregoeiro ter aceito a documentação um pouco além do prazo editalício (cerca de quinze minutos além do limite) , não se vê, a princípio, uma irregularidade. Esta Corte de Contas possui sedimentada jurisprudência no sentido de aplicação do princípio do formalismo moderado, especialmente quando houver a busca pelo interesse público. Um exemplo é extraído do voto que embasou o Acórdão 755/2010-TCU-Plenário (Relator Ministro Aroldo Cedraz) abaixo:
Cabe lembrar que o Tribunal de Contas da União não se furta de aplicar o princípio do formalismo moderado quando se depara com situações em que o prejuízo à verdade material impõe a flexibilização da rigidez da norma legal.
 (...) 
PROPOSTA DE DELIBERAÇÃO
 (...) 
Em relação ao primeiro atraso, de cerca de 15 minutos, o TCU já possui vasta jurisprudência no sentido da necessidade de aplicação do princípio do formalismo moderado, quando presente o interesse público e inexistente outras irregularidades graves a macular o certame, como se verifica no presente caso concreto, de tal forma que se mostra razoável a superação da aludida falha  (Grifos nossos) .
58. Por sua vez, o Acórdão 208/2018-TCU-Plenário, Ministro-Relator Bruno Dantas, também trata de situação análoga à do caso em questão, em que a limitação do tamanho e do número dos arquivos aceitos pelo sistema contribuiu decisivamente para que a licitante apresentasse sua proposta comercial e documentos comprobatórios com atraso e de forma parcial. Ficou assentado que, ainda que a licitante tivesse culpa pelo envio de arquivos de tamanho superior ao limite, esta limitação operacional aplicada de forma inflexível representaria medida de extremo rigor e não de exigência capaz de garantir a melhor seleção no certame. Assim, considerando que a empresa não permaneceu inerte diante de tentativa frustrada, não se identificou haver prejuízos que pudessem decorrer de eventual flexibilização do prazo para encaminhamento da necessária documentação, razão pela qual se determinou ao DNIT a anulação do ato que desclassificou a licitante classificada em primeiro lugar, bem como os atos subsequentes. 
59. Sendo assim, conclui-se que há inequívocos precedentes no TCU para considerar que houve desrespeito a dispositivos legais e ao princípio do formalismo moderado no presente caso.
60. Por fim, não pode ser aceito o argumento de que seria o fracasso da licitação e não o desrespeito ao princípio do formalismo moderado o que justificaria o retorno do certame à fase de análise da proposta da primeira colocada, inicialmente desclassificada pelo atraso no envio dos documentos (Argumento 5) . 
61. Este argumento está baseado no fato de análises posteriores à suspensão cautelar dos procedimentos da licitação terem identificado que as demais licitantes não preencheriam os requisitos de habilitação e que a primeira colocada os atenderia, além do fato de que simples diligências seriam capazes de sanar pequenas inconsistências de sua proposta de preços, o que não seria possível com as demais licitantes.
62. Ora, a possibilidade de correção e de complementação de documentação das licitantes com vícios sanáveis não pode ser condicionada ou limitada à ocorrência de licitações inicialmente fracassadas. 
63. Segundo os §§ 1º e 2º [do art. 7º] do Decreto 7.581/2011, combinados com o art. 24 da Lei 12.462/2011, o aproveitamento das propostas com vícios sanáveis mediante diligências, em respeito ao princípio do formalismo moderado e da supremacia do interesse público, deve se dar em qualquer fase da licitação e à medida que os documentos são apresentados e não somente ao final dos procedimentos e nos casos de fracasso da licitação, caso contrário propostas melhores poderiam restar desclassificadas desnecessariamente nos casos em que não ocorresse o fracasso da licitação.
64. Ou seja, se a comissão tivesse empregado os dispositivos legais mencionados já na etapa de envio dos dados da representante, automaticamente o interesse público seria devidamente atendido no presente caso. 
65. Por conseguinte, não procede o pedido da Coordenação de Licitações de Obras e Serviços de Engenharia do DNIT para que seja reconhecido pelo TCU, por meio desta representação, precedente para que nos casos de licitações fracassadas seja permitido à comissão de licitação oportunizar às licitantes inabilitadas, respeitada a ordem de classificação, a correção e complementação de suas propostas.
66. Ante o exposto, propõe-se determinar ao DNIT a anulação do ato que desclassificou a proposta da representante, licitante primeira colocada, no âmbito do Edital RDC Eletrônico 181/2020-00, bem como os atos subsequentes, facultando a retomada do processo licitatório em etapa anterior àquela em que foi praticado o referido ato, em razão do desrespeito ao art. 24 da Lei 12.462/2011, inciso I e V (Lei do RDC) , e ao art. 7º do Decreto 7.581/2011, §§ 1º e 2º, assim como da inobservância do princípio do formalismo moderado, consubstanciado pelo não aproveitamento da melhor proposta devido a atraso de 36 minutos no envio da documentação por meio eletrônico.
67. No que se refere à verificação da existência de recursos protocolados pela representante no DNIT, prevista no despacho que autorizou a medida cautelar, verificou-se que eles existem, tendo apenas um deles sido oficialmente recebido pela comissão de licitação. No entanto, o recurso não foi analisado pelo DNIT sob a justificativa de que todos os atos do procedimento licitatório foram suspensos pela medida cautelar. 
68. Apesar do recurso não ter sido apreciado pelo DNIT, a anulação do ato que desclassificou a proposta da representante, conforme o encaminhamento acima proposto, além de tornar nulo os atos subsequentes, também tornaria as questões tratadas nos recursos superadas, visto que objetivavam justamente a reversão da desclassificação da representante, razão pela qual não se analisou o teor dos recursos nesta instrução. 
69. Entende-se pertinente, também, propor que seja considerada cumprida a determinação contida no item 8.a do Despacho de 20/11/2020 do ministro relator Aroldo Cedraz e referendada pelo item 9.1 do Acórdão 3148/2020-TCU-Plenário.
70. Não se propõe a responsabilização dos agentes públicos em razão de ser possível o reaproveitamento do certame, com o consequentemente atendimento do interesse público, sem prejuízo a nenhum dos licitantes. 
71. Considerando que ficou caracterizada a responsabilidade concorrente da representante no atraso ocorrido no envio da documentação, conforme tratado nos parágrafos 44 a 47 desta instrução, a representação deve ser considerada parcialmente procedente, uma vez que assiste razão à representante no que respeita à sua desnecessária desclassificação, mas não no que se refere à alegação de ausência de culpa pelo referido atraso.
CONCLUSÃO
72. Diante dos fatos apurados, conclui-se pela procedência parcial da representação objeto destes autos, em especial, no que se refere à argumentação quanto à sua indevida desclassificação em razão de atraso de quinze minutos no envio, ou de 36 minutos na entrega, da documentação, visto que tal ato desrespeita o art. 24 da Lei 12.462/2011, inciso I e V, e o art. 7º do Decreto 7.581/2011, §§ 1º e 2º, assim como o princípio do formalismo moderado, conforme tratado no parágrafo 71. 
73. Por esse motivo, entende-se necessário determinar ao DNIT a anulação do ato que desclassificou a proposta da representante, licitante primeira colocada no âmbito do Edital RDC Eletrônico 181/2020-00, bem como dos atos subsequentes, facultando a retomada do processo licitatório em etapa anterior àquela em que foi praticado o referido ato, conforme tratado nos parágrafos 60 a 64 desta instrução.
PROPOSTA DE ENCAMINHAMENTO
74. Ante todo o exposto, submetem-se os autos à consideração superior, propondo:
a) conhecer da presente representação, satisfeitos os requisitos de admissibilidade previstos nos arts. 235 e 237, inciso VII, do Regimento Interno deste Tribunal c/c o art. 113, § 1º, da Lei 8.666/1993, para, no mérito, considerá-la parcialmente procedente;
b) considerar cumprida a determinação contida no item 8.a do Despacho de 20/11/2020 do ministro relator Aroldo Cedraz e referendada pelo item 9.1 do Acórdão 3148/2020-TCU-Plenário;
c) determinar ao DNIT, com fundamento no art. 237, parágrafo único, c/c o art. 250, inciso II, do RI/TCU, e no art. 4º, inciso I, da Resolução-TCU 315, de 2020, que, no que tange ao Edital RDC Eletrônico 181/2020-00, adote, no prazo de quinze dias, as providências necessárias no sentido de anular o ato que desclassificou a proposta da representante, licitante primeira colocada, bem como os atos subsequentes, facultando a retomada do processo licitatório em etapa anterior àquela em que foi praticado o referido ato, em razão do desrespeito ao art. 24 da Lei 12.462/2011, inciso I e V, e ao art. 7º do Decreto 7.581/2011, §§ 1º e 2º, assim como da inobservância do princípio do formalismo moderado;
d) Informar ao DNIT do acórdão que vier a ser proferido, destacando que o relatório e o voto que fundamentam a deliberação ora encaminhada podem ser acessados por meio do endereço eletrônico www.tcu.gov.br/acordaos."
	É o Relatório.

Elvis Del Barco (OAB/DF 15.192), representando a empresa Procec Engenharia S/A (procuração à peça 8).

Não atuou.

REPRESENTAÇÃO. DNIT. LICITAÇÃO VOLTADA À CONTRATAÇÃO DE EMPRESA PARA ELABORAÇÃO DOS ESTUDOS E DOS PROJETOS BÁSICO E EXECUTIVO DE ENGENHARIA E PARA EXECUÇÃO DAS RESPECTIVAS OBRAS. INDÍCIOS EXCESSO DE FORMALISMO NA DESCLASSIFICAÇÃO DE LICITANTE. PRESENÇA DO FUMUS BONI IURIS E DO PERICULUM IN MORA. DEFERIMENTO DE CAUTELAR SUSPENSIVA DO CERTAME. MEDIDA REFERENDADA PELO TRIBUNAL (ACÓRDÃO 3.148/2020-TCU-PLENÁRIO). OITIVA DA UNIDADE JURISDICIONADA. IMPROPRIEDADES CONFIRMADAS EM PARTE. DETERMINAÇÃO VOLTADA À ANULAÇÃO DO ATO LICITATÓRIO QUE DECIDIU DESCLASSIFICAR A EMPRESA AUTORA DESTA REPRESENTAÇÃO. POSSIBILIDADE DE APROVEITAMENTO DO CERTAME MEDIANTE REFAZIMENTO DO REFERIDO ATO DESCLASSIFICATÓRIO, ASSIM COMO DOS QUE SE SEGUIRAM A ELE. CIRCUNSTÂNCIAS QUE NÃO JUSTIFICAM A PROMOÇÃO DE AUDIÊNCIAS PARA FINS DE EVENTUAL APENAÇÃO DOS AGENTES RESPONSÁVEIS.

REPRESENTAÇÃO (REPR)

Secretaria de Fiscalização de Infraestrutura Rodoviária e de Aviação Civil (SeinfraRodoviaAviação).

Conforme consignado no Relatório precedente, cuidam os autos de Representação formulada pela empresa Procec Engenharia S.A. - inscrita no Cadastro Nacional de Pessoa Jurídica (CNPJ) sob o número 00.346.071/0001-40 - a respeito de possível irregularidade ocorrida no Departamento Nacional de Infraestrutura de Transportes (Dnit) relativamente ao certame regido pelo Edital RDC Eletrônico 181/2020-00, que tem por objeto a contratação de empresa para elaboração dos estudos e dos projetos básico e executivo de engenharia e para execução das obras de reabilitação de obra de arte especial localizada na Rodovia BR-267/MG, com o valor estimado de R$ 3.816.958,88 em valores originais que reportam a maio/2018.
2.	No que tange à admissibilidade, ratifico os termos do despacho cautelar que proferi em 20/11/2020 (peça 11) , ocasião em que, concordando com o exame preliminar empreendido às peças 9 e 10 pela Secretaria de Fiscalização de Infraestrutura Rodoviária e de Aviação Civil (SeinfraRodoviaAviação) , decidi conhecer desta Representação, eis que preenchidos os requisitos processuais aplicáveis à espécie.
3.	Naquela mesma oportunidade, com fundamento nos arts. 157, 250, inciso V, e 276, caput e § 3º, do Regimento Interno-TCU, entre outros encaminhamentos acessórios, determinei ao Dnit que suspendesse "os procedimentos administrativos relacionados ao julgamento, à homologação e/ou à contratação, concernentes à licitação regulada pelo Edital RDC Eletrônico 181/2020-00, em função da desclassificação da empresa que apresentou os melhores preços, pois tal desclassificação parece ter decorrido de vício formal plenamente saneável, em consonância com a parte final do inciso V do art. 24 da Lei 12.462, de 4/8/2011, que institui o Regime Diferenciado de Contratações Públicas (RDC) , mormente levando-se em conta os princípios do formalismo moderado e da supremacia do interesse público" (peça 11, p. 2) .
4.	Essa providência cautelar veio a ser referendada por este Tribunal de Contas da União (TCU) em 25/11/2020 nos termos do Acórdão 3148/2020-TCU-Plenário de minha relatoria (peça 14) .
5.	Quanto ao mérito, acolho sem ressalvas a proposta de encaminhamento formulada pela SeinfraRodoviaAviação à peça 26 e adoto como razões de decidir o exame empreendido naquela instrução.
6.	Com efeito, mostrou-se frágil e infundado o argumento da comissão de licitação de que não teria havido ofensa ao princípio do formalismo moderado na desclassificação da primeira colocada em razão de atraso de 15 minutos no envio de sua proposta de preço e dos documentos de habilitação - ou 36 minutos, se considerarmos o efetivo recebimento dessa documentação, via e-mail, pelo órgão licitante -, cabendo ressaltar a existência de comunicação em andamento entre a comissão e a licitante desde antes de findo o prazo para entrega do referido acervo documental, evidenciando o real interesse da empresa concorrente em enviar os dados e superar um percalço meramente operacional.
7.	Nessas circunstâncias, segundo concluiu a unidade instrutiva, o aproveitamento da documentação entregue com ligeiro atraso encontra respaldo legal em dispositivos da Lei 12.462, de 4/8/211 - que institui o Regime Diferenciado de Contratações Públicas (RDC) -, e de seu Decreto Regulamentador nº 7.581, de 11/10/2011, que preveem o dever dos órgãos ou entidades públicas licitantes de envidar esforços para o aproveitamento das propostas a fim de desclassificar apenas aquelas que não possam ser aproveitadas em razão de vícios insanáveis, o que efetivamente não foi o caso ventilado neste TC Processo 039.766/2020-9.
8.	Por corroborarem essa afirmação, merecem ser citados o Acórdão 5221/2016-TCU-Segunda Câmara e os Acórdãos 208/2018 e 755/2010, ambos do Plenário deste Tribunal, este último de minha relatoria e os demais relatados, respectivamente, pelos Ministros André Luís de Carvalho e Bruno Dantas.
9.	Em face disso, mostra-se acertada a proposta de encaminhamento formulada pela SeinfraRodoviaAviação voltada à expedição de determinação ao Dnit para que promova a anulação do ato que desclassificou a proposta da empresa Procec Engenharia S.A. no âmbito do certame regido pelo Edital RDC Eletrônico 181/2020-00, devendo ser anulados ainda os atos subsequentes àquela desclassificação indevida, sem prejuízo à possibilidade de retomada, a critério do Dnit, do processo licitatório a partir da etapa imediatamente anterior àquelas cuja anulação ora se determina.
10.	Outrossim, convém frisar, na linha do que concluiu a unidade instrutiva, a absoluta improcedência da alegação ventilada pela defesa no sentido de que seria o fracasso da licitação, e não o desrespeito ao princípio do formalismo moderado, que justificaria o retorno do certame à fase de análise da proposta da primeira colocada, inicialmente desclassificada pelo atraso no envio de documentos.
11.	A fragilidade desse argumento foi evidenciada na instrução técnica de peça 26, com base nas disposições do art. 24 da Lei 12.462/2011, combinado com os §§ 1º e 2º do art. 7º do Decreto 7.581/2011, das quais se depreende que o aproveitamento das propostas com vícios sanáveis mediante diligências, em respeito ao princípio do formalismo moderado e da supremacia do interesse público, deve se dar em qualquer fase da licitação e à medida que os documentos são apresentados, e não somente ao final dos procedimentos e nos casos de fracasso do certame.
12.	Essa interpretação adotada pela comissão de licitação do Dnit ouvida nestes autos poderia resultar, nos casos em que não ocorresse o fracasso da licitação, na desnecessária desclassificação de licitantes com melhores propostas de preço, hipótese esta evidentemente contrária não somente às disposições legais e normativas expressamente mencionadas na instrução de peça 26, mas também ao próprio espírito da Lei do RDC.
13.	Nada mais havendo a ponderar, encerro minhas considerações, mas não sem antes deixar consignado que, em relação às demais questões ventiladas nos autos, adoto como minhas próprias razões de decidir o exame de mérito empreendido pela SeinfraRodoviaAviação.
	Ante o exposto, VOTO por que o Tribunal adote a deliberação que ora submeto à apreciação deste Colegiado.
TCU, Sala das Sessões Ministro Luciano Brandão Alves de Souza, em 7 de abril de 2021.
AROLDO CEDRAZ 
Relator